【裁判字號】    95,訴,1240
【裁判日期】    951130
【裁判案由】    公共危險
【裁判全文】
臺灣臺中地方法院刑事判決              95年度訴字第1240號
公  訴  人  臺灣臺中地方法院檢察署檢察官
被      告  壬○○
輔  佐  人  庚○○
            丁○○
指定辯護人  本院公設辯護人  辛○○
上列被告因公共危險案件，經檢察官提起公訴（94年度偵字第17
350號），本院判決如下：
    主    文
壬○○放火燒燬現非供人使用之他人所有住宅，處有期徒刑壹年
柒月。又放火燒燬他人所有之機車，致生公共危險，處有期徒刑
柒月。應執行有期徒刑貳年，並於刑之執行完畢或赦免後，令入
相當處所施以監護貳年。緩刑伍年，緩刑期間付保護管束。
    犯罪事實
一、壬○○係中度智能障礙且為精神分裂症患者，其於後述行為
    時，因中度智能障礙及因精神異常而有妄想、幻覺出現，致
    其對於外界事務之理解判斷能力較一般普通人之平均程度顯
    然減退，屬於精神耗弱之人。壬○○基於放火燒燬現非供人
    使用之他人所有住宅之犯意，於民國九十四年九月八日凌晨
    某時，在臺中市南屯區建功南十二巷十六號、十八號、二十
    號、二二號、二四號、二六號、二八號等七間現非供人使用
    、依序互為連接且均屬國防部所有之眷村住宅空屋（自九十
    四年二月一日起即因預定拆除而無人居住）中之十八號、二
    十四號空屋處，以打火機一個（未扣案）接續點燃置放於前
    開二空屋處之雜物而引起火災，除燒及前開十八號、二十四
    號空屋外，並同時延燒至其餘五間空屋（即前開十六、二十
    號、二二號、二六號、二八號空屋），進而同時燒燬前開十
    六號至二六號等七間空屋（下稱前開七間空屋），嗣經警據
    報於同日五時二十分許，趕至現場滅火並阻絕延燒，始將火
    勢撲滅。壬○○又另行起意，基於放火燒燬他人所有機車之
    犯意，於九十四年九月十三日（起訴書誤載為十九日）某時
    ，在臺中市南屯區建功南十二巷四一號建築物前，再以自備
    打火機一個（未扣案）點燃置放於前開建築物前、為屬黎國
    權所有且供個人使用之車號ＪＱＦ─○九○號機車（毀損部
    分未據告訴，下稱前開機車）之左側中段車架下方地板處雜
    草等雜物，而燒燬前開機車，並延燒及前開機車、前開建築
    物間之部分雜草，致生公共危險，嗣經警據報於同日十六時
    二十分許，趕至現場滅火並阻絕延燒，始將火勢撲滅。壬○○於放火後，將上情告知其酒友戊○○、丙○○，嗣經警依
    戊○○、丙○○之證述循線查獲壬○○，因而查悉上情。
二、案經臺中市警察局第四分局報請臺灣臺中地方法院檢察署檢
    察官偵查起訴。
    理    由
一、認定犯罪事實所憑之證據及理由：
  (一)證據能力部分：
  1.被告壬○○及其辯護人對於證人甲○○（案發時為國防部軍
    官）、己○○（黎國權之子）於警詢時證述之證據能力，於
    本院準備程序陳明均無意見，亦未於言詞辯論終結前聲明異
    議，視為於審判程序同意作為證據，且本院審酌上開警詢筆
    錄作成時之情況尚無不當，依前開規定，自有證據能力。
  2.至被告辯護人雖爭執證人戊○○於警詢時之證述之證據能力
    ，惟按被告以外之人於審判中所在不明而無法傳喚或傳喚不
    到者，其於檢察事務官、司法警察官或司法警察調查中所為
    之陳述，經證明具有可信之特別情況，且為證明犯罪事實之
    存否所必要者，得為證據，為刑事訴訟法第一百五十九條之
    三第三款所明定。本件證人戊○○經本院分別按址傳喚均無
    法傳喚，並經拘提亦未到案，有傳票及拘票在卷可稽，且證
    人戊○○證述被告告知其放火燒燬前開機車之過程、地點，
    亦與被告於警詢時自白情節大致相符（詳後第(二)、2.點理由
    ），依其證述當時附隨外部及環境等條件，堪認其證述具有
    可信之情況，且為證明本案犯罪事實之存否所必要者，依刑
    事訴訟法第一百五十九條之五、第一百五十九條之三第三款
    之規定，亦有證據能力。
  (二)訊據被告矢口否認其有前揭不法犯行，辯稱：我並無點火燒
    前開七間空屋、前開機車，案發當天我均不在現場，我在警
    詢時之自白是警察要我承認的等語。被告辯護人則為其辯護
    稱：證人丙○○、戊○○僅係聽聞被告所述而為之證述，其
    等二人均未親見前開七間空屋及前開機車遭燒燬之過程，且
    被告於警詢時之自白，顯係因警察誘導之不正方法所為之供
    述，難以作為不利被告認定之依據等語。經查：
  1.於前揭時地，非供人使用、依序互為連接且均屬國防部所有
    之眷村住宅即前開七間空屋遭燒燬之事實，業據證人甲○○
    於警詢時證述明確，並有國防部（後備九○四旅政戰綜合科
    ）九十四年一月十七日（見警卷二三頁）、臺中市消防局（
    E05I08F1號）火災原因調查報告書附卷可證（見本院卷九二
    至一三三頁），且該次火災之起火處兼括前開十八號、二十
    四號之二空屋處；被告於火災現場重建犯案過程時坦承以打
    火機點燃等語，與勘查燒損火流大致吻合，不排除人為因素
    明火引燃火警乙節，此觀該局前揭報告書中之火災現場勘查
    紀錄及原因研判、現場位置圖及現場相片，亦甚明確。又於
    前揭時地，為屬黎國權所有且供個人使用之前開機車遭燒燬
    之事實，亦據證人己○○於警詢時證述明確，並有臺中市消
    防局（E05I13Q1號）火災原因調查報告書附卷可證（見偵查
    卷十至三九頁），且該次火災之起火處位於前開機車之左側
    中段車架下方地板處；依被告於警詢時供述其以打火機點燃
    等語，與勘查燒損火流大致吻合；該地板處燒損火流殘跡，
    不排除人為因素明火引燃火警乙節，此觀該局前揭報告書中
    之火災現場勘查紀錄及原因研判、現場位置圖及現場相片，
    亦甚明灼。
  2.又經本院勘驗被告於警詢時供述之錄音帶，除警員詢問前開
    七間空屋、前開機車是否為被告放火燒燬時，被告簡單答以
    「對」而為供承外，再參以被告於警詢過程中，被告並主動
    對於放火燒燬前開七間空屋、前開機車之細節進一步供承：
    我縱火二次（指燒燬前開七間空屋那天），這樣而已；我點
    火那二間房子而已；燒那二間房子時沒有人幫我放火；上次
    那個隔壁那個我就燒這二間房子；那二間房子是我燒的，燒
    機車的時間比較晚；我太閒才放火；機車是我放火燒的而已
    ；摩托車那個，那個沒有（指沒有其他人放火），只有我自
    己而已；我太無聊，太閒，太閒（指縱火原因），我手無聊
    就給它點下去；燒草啦（指燒摩托車是點火燒草），那草乾
    乾的就燒起來等語，亦製有勘驗筆錄在卷可憑（見本院卷一
    四六至一五三頁），則被告顯係基於自主意思而為供述，警
    員並無以誘導等不正方法而取得被告之自白，足堪認定。是
    被告及其辯護人前開所辯，並無可採。
  3.再參以被告於本案行為後，曾向證人戊○○告知其有在前開
    眷村內放火燒物品；其有放火燒電線、草叢，停在那裡的機
    車車輪橡膠均已燒盡等情，除據證人戊○○於警詢時證述明
    確外（見警卷七、八頁），且被告、丙○○、戊○○三人係
    酒友，被告幾乎每日喝酒，被告於放火燒燬前開七間空屋後
    之翌日（即九月九日），與證人丙○○飲酒時，即向證人丙○○告知其九十四九月八日有在前開眷村用打火機放火燒房
    子等情，亦據證人丙○○復於本院審理時結證綦詳（見本院
    卷四七至五二頁），且與被告於警詢時所為自白之情節大致
    相符，應堪憑採。又證人丙○○於本院審理時證述完畢後，
    被告一方面陳稱其不認識證人丙○○，另方面又能同時陳明
    、知悉證人丙○○綽號叫「鬍鬚」，此與被告於警詢過程中
    提及「鬍鬚」之人（即警員詢及丙○○之綽號為「鬍鬚」時
    ，被告之回答，見本院卷一五一頁前開勘驗筆錄）亦屬相符
    ，益見證人丙○○、戊○○所為之前開證言，足資佐證被告
    於警詢時自白之任意性與真實性。
  4.又前開七間空屋乃依序互為連接之房屋，有如前述，則被告
    在夾結於前開七間空屋中之前開十八號、二十四號之二空屋
    處接續放火時，乃詳悉將同時延燒並燒燬互為連接之其餘五
    間空屋，亦甚明確。
  5.再者，觀諸前開機車遭燒燬之現場相片（見偵查卷三二頁）
    ，可知已進而延燒至前開機車間附近之部分雜草，而該遭延
    燒之雜草與臺中市南屯區建功南十二巷四一號建築物二者間
    距離甚為接近，則被告燒燬前開機車，已致生公共險，亦堪
    認定。
  (三)綜上所述，足認被告於警詢時之自自白確與事實相符。被告
    嗣翻異前詞，顯屬事後卸責之詞，不足採信。本案事證明確
    ，被告前揭犯行，至堪認定，應依法論科。
三、論罪科刑：
  (一)新舊法之比較：被告行為後，刑法業於九十四年二月二日修
    正公布，於九十五年七月一日施行，且按行為後法律有變更
    者，適用行為時之法律，但行為後之法律有利於行為人者，
    適用最有利於行為人之法律，現行刑法第二條第一項訂有明
    文。此條規定乃與刑法第一條罪刑法定主義契合，而貫徹法
    律禁止溯及既往原則，係規範行為後法律變更所生新舊法律
    比較適用之準據法，是刑法第二條本身雖經修正，但刑法第
    二條既屬適用法律之準據法，本身尚無比較新舊法之問題，
    應一律適用裁判時之現行刑法第二條規定，以決定適用之刑
    罰法律，先予敘明。又本次刑法修正之比較新舊法，應就罪
    刑有關之共犯、未遂犯、想像競合犯、牽連犯、連續犯、結
    合犯，以及累犯加重、自首減輕暨其他法定加減原因與加減
    例等一切情形，綜其全部罪刑之結果而為比較（最高法院九
    十五年五月二十三日著有九十五年度第八次刑庭會議決議可
    資參照）。經查：
  1.被告行為後，刑法第五十一條第五款已修正數罪併罰定其應
    執行者：「宣告多數有期徒刑者，於各刑中之最長期以上，
    各刑合併之刑期以下，定其刑期。但不得逾三十年。」，與
    舊法規定之數罪併罰定其應執行者：「宣告多數有期徒刑者
    ，於各刑中之最長期以上，各刑合併之刑期以下，定其刑期
    。但不得逾二十年。」之規定相較，自以舊法規定之定應執
    行刑之上限為二十年對行為人較為有利。
  2.被告行為時，刑法第十九條第二項原規定為「精神耗弱人之
    行為，得減輕其刑」，修正為「行為時因前項之原因（指精
    神障礙或其他心智缺陷），致其辨識行為違法或依其辨識而
    行為之能力，顯著減低者，得減輕其刑。」，此因原精神耗
    弱之語意極不明確，且非醫學上之用語，造成審判實務與精
    神醫學上溝通上之困難，乃有此次修正，是其屬於文字上之
    修正，對被告而言，並無有利不利之情形存在，故依刑法第
    二條第一項前段規定，應適用行為時之修正前之刑法第十九
    條第二項規定。
  3.修正前刑法第八十七條第二、三項規定：「因精神耗弱或瘖
    啞而減輕其刑者，得於刑之執行完畢或赦免後，令入相當處
    所，施以監護。前二項處分期間為三年以下。」，修正後刑
    法第八十條第二、三項規定：「有第十九條第二項及第二十
    條之原因，其情狀足認有再犯或有危害公共安全之虞時，於
    刑之執行完畢或赦免後，令入相當處所，施以監護。但必要
    時，得於刑之執行前為之。前二項之期間為五年以下。但執
    行中認無繼續執行之必要者，法院得免其處分之執行。」，
    修正後之規定增列「其情狀足認有再犯或有危害公共安全之
    虞時」，乍視之下似對被告不利，惟實務上適用修前該條項
    之規定時，亦多以其情狀足認有再犯或有危害公共安全之虞
    為準，故就此而言，修正後之規定未必對被告較為有利。且
    修正前之監護處分由法院裁量是否諭知，其期間為三年以下
    ；修正後規定法院無裁量空間，且其期間為五年以下，就此
    而言，修正後之規定對被告較為不利。況本案如依修正前十
    九條第二項之減輕被告之刑，就監護部分亦應一體適用修正
    前第八十七條第二、三項之規定。
  4.綜合上述各條文修正前、後之比較，揆諸前揭最高法院決議
    及修正後刑法第二條第一項規定之「從舊從輕」原則，本案
    自應適用被告行為時之法律，即修正前刑法之相關規定予以
    論處。
  (二)核被告所為，係犯刑法第一百七十四條第一項之放火燒燬現
    非供人使用之他人所有住宅罪（即前開七間空屋部分）、第
    一百七十五條第一項之放火燒燬住宅等以外之他人所有物罪
    （即前開機車部分）。
  (三)被告係接續各點燃置放於前開十八號、二十四號空屋處之雜
    物，引起火災而燒及前開十八號、二十四號空屋，已如前述
    ，固堪認被告之放火行為有二次，惟衡諸亦如前述之燒及前
    開十八號、二十四號空屋後，乃同時延燒至其餘五間空屋，
    並進而同時燒燬兼括前開十八號、二十四號空屋在內之前開
    七間空屋等情以觀，足認被告二次放火行為之時間緊密，侵
    害同一法益，依一般社會觀念，在刑法評價上，應視為數次
    之接續實施，為包括一罪之接續犯。次按刑法上之放火罪，
    其直接被害法益為一般社會之公共安全，雖私人之財產法益
    亦同時受其侵害，但本罪係列入公共危險章內，自以社會公
    安之法益為重，此觀於燒燬自己所有物致生公共危險時並應
    論罪之點，亦可得肯定之見解，故以一個放火行為燒燬多家
    房屋，仍祇成立一罪，不得以所焚家數，定其罪數（最高法
    院二十一年上字第三九一號判例意旨參照）。是被告前揭接
    續二次之放火行為，同時燒燬前開七間空屋，仍各僅成立刑
    法第一百七十四條第一項之一罪。又放火罪原含有毀損性質
    在內，放火燒燬他人住宅損及牆垣，自無兼論毀損罪之餘地
    （最高法院二十九年上字第二三八八號判例意旨參照）。則
    被告所為前開放火燒燬前開七間空屋之犯行，自無再論以刑
    法第三百五十三條第一項之毀壞他人之建築物罪之餘地，附
    此敘明。
  (四)又被告於八十九年間即經診斷為精神分裂症患者，有國軍臺
    中總醫院九十五年八月十四日醫質字第○九五○○○三四六
    九號函併附被告病歷資料在卷可憑（見本院卷七九至八五頁
    ），且本院囑託國軍臺中總醫院鑑定被告就本案行為時之精
    神狀態鑑定是否有心神喪失或精神耗弱之情形，該院認：被
    告從小發展過程顯示為智能偏低，在認知及社會功能明顯出
    現問題，在心理衡鑑結果顯示，其簡易精神狀態檢查出現異
    常，除口語表達或智能偏低造成外，精神異常在妄想或幻覺
    出現時，也有可能造成無法辨別是非之能力，被告智能不足
    之嚴重度為中度，其思想及行為易受外在環境影響，案發時
    其精神狀態應處於精神耗弱之程度等情，有該院九十五年十
    月十六日醫質字第○九五○○○四四二六號函併附精神鑑定
    報告書一件附卷可憑（見本院卷一三四至一三八頁）。再綜
    參被告輔佐人庚○○於本院審理時陳明：被告小時候有發燒
    過頭，從小頭腦就不好；被告之前有在臺中住過養老院，在
    養老院也是因為燒燬東西，養老院就不給被告住等語（見本
    院卷五四、六三、一六六頁），其中被告在養老院中因燒燬
    物品，而經養老院解除照護關係乙節，亦有臺中市私立安健
    老人養護中心覆本院函可憑（見本院卷六八頁）等情以觀，
    足認前開鑑定結果應可採信。是被告於本案行為時，其精神
    狀態均屬於精神耗弱程度，足堪認定。爰依修正前刑法第十
    九條第二項之規定，均減輕其刑。
  (五)被告所犯前開二罪，犯意各別，行為互殊，應予分論併罰。
  (六)爰審酌被告無故放火燒燬現非供人使用之前開七間住宅空屋
    及前開機車之犯罪動機，且其接續二次放火並同時燒燬前開
    房屋及放火燒燬前開機車之犯罪手段，對社會秩序及公共安
    全之危害情節非輕，且被告犯後翻異前詞否認犯行、迄未賠
    償被害人之損害，再兼衡酌被告智識為中度智障、係於精神
    耗弱之狀態而為本案犯行等一切情狀，分別量處如主文所示
    之刑，並依修正前刑法第五十一條第五款之規定，定其應執
    行之刑，以示懲儆。
  (七)按因精神耗弱或瘖啞而減輕其刑者，得於刑之執行完畢或赦
    免後，令入相當處所，施以監護；其期間為三年以下，修正
    前刑法第八十七條第二項、第三項定有明文。本院審酌被告
    罹患精神病疾，有再犯之危險，為達到防衛社會之目的，有
    對其採取隔離、保護與治療措施之必要，依前開規定，一併
    宣告被告於刑之執行完畢或赦免後，令入相當處所施以監護
    二年。
  (八)又被告前雖因殺人未遂案件，經法院判處有期徒刑五年確定
    ，入監服刑後，經假釋付保護管束，業於七十六年六月十三
    日保護管束期滿未經撤銷假釋而執行完畢，惟被告於前開案
    件執行完畢後，迄今未曾另因故意犯罪受有期徒刑以上刑之
    宣告等情，有臺灣臺中地方法院檢察署刑案資料查註紀錄表
    及臺灣高等法院被告全國前案紀錄表各一件在卷可按。茲念
    被告因一時失慮，致罹刑章，堪認被告經此起訴審判，當知
    所警惕，信無再犯之虞，本院認所宣告之刑以暫不執行為適
    當，併予宣告緩刑五年。又被告既因精神耗弱而罹刑章，宜
    由他人從旁督促、提醒改進並導正其行為，爰併諭知在緩刑
    期間付保護管束。又參諸「犯罪在新法施行前，新法施行後
    ，緩刑之宣告，應適用新法第七十四條之規定」（最高法院
    九十五年第八次刑事庭會議決議意旨參照），則本案關於宣
    告被告緩刑及其保護管束部分，自應適用修正後刑法第七十
    四條第一項第二款、第九十三條第一項之規定，併予敘明。
  (九)本案供被告犯本案二次犯罪所用之打火機二個，未據扣案，
    且無證據證明係屬被告所有或係違禁物，爰均不宣告沒收，
    附此敘明。
據上論斷，依刑事訴訟法第二百九十九條第一項前段，刑法第二
條第一項前段、（修正前）第十九條第二項、第一百七十四條第
一項、第一百七十五條第一項、（修正前）第五十一條第五款、
第七十四條第一項第二款、（修正前）第八十七條第二項、第三
項、第九十三條第一項，判決如主文。
本案經檢察官乙○○到庭執行職務。
中    華    民    國    95    年    11    月    30    日
                  刑事第九庭    審判長法  官  陳得利
                                      法  官  莊秋燕
                                      法  官  何世全
上正本證明與原本無異。
如不服本判決，應於送達後10日內向本院提出上訴狀（須附繕
本），上訴於臺灣高等法院臺中分院。
                                      書記官  童洪芳美
中    華    民    國    95    年    11    月    30    日
附錄本案論罪科刑法條全文：
刑法第一百七十四條第一項
放火燒燬現非供人使用之他人所有住宅或現未有人所在之他人所
有建築物、礦坑、火車、電車或其他供水、陸、空公眾運輸之舟
、車、航空機者，處三年以上十年以下有期徒刑。
刑法第一百七十五條第一項：
放火燒燬前二條以外之他人所有物，致生公共危險者，處一年以
上七年以下有期徒刑。


司法院資訊處製作；財團法人民間司法改革基金會備份。
